台灣高等法院民事判決　九十年度重上字第三七三號
　　　上　訴　人　協羽機材工業股份有限公司
　　　法定代理人　蔡添壽
　　　被　上訴人　蘇黎世產物保險股份有限公司
　　　法定代理人　蔣德郎
右當事人間請求損害賠償事件，上訴人對於中華民國九十年五月二十四日臺灣新竹地
方法院八十七年度重訴字第二二號第一審判決提起上訴，本院判決如左：
    主      文
原判決廢棄。
被上訴人在第一審之訴及假執行之聲請均駁回。
第一、二審訴訟費用由被上訴人負擔。
    事      實
甲、上訴人方面：
一、聲明：如主文所示。
二、陳述：除與原判決記載相同者外，補稱略以：
  (一)本件兩造主要爭執之重點，在於本件球閥爆裂之原因？究係不當之安裝及使用所
    致？或受外力之撞擊或搬運時受到重壓、摔壞？抑或球閥本身存在之瑕疵所造成
    ？被上訴人在原審提出之化驗服務馬來西亞公司出具之鑑定報告書，係被上訴人
    在起訴前自行委請該公司或個人所作之鑑定報告。該馬來西亞公司或鑑定人有無
    球閥方面之鑑定設備及專業之鑑定能力？（馬來西亞國內並無該類球閥產品之製
    造生產、其國內所需主要係由上訴人公司外銷供應）實令人懷疑。又該公司鑑定
    人既係受被上訴人私下之請託作鑑定，當然可能要求該公司或鑑定人作符合其主
    張及對其有利之鑑定結果報告。該鑑定報告顯有偏頗不實，缺乏公信力，不能作
    為認定之依據。且該鑑定報告所載：「受檢驗之零件（即系爭球閥係由射出成型
    製造。在過程中融化之塑膠注入一模中，在此模中塑膠凝固成型。瑕疵是在注入
    塑膠的模中造成的，由於塑膠冷卻過快，所有塑膠未完全注入模具以前，一部分
    塑膠已經冷卻，這個過程圖示於附表中，形狀上之瑕疵造成壓力集中，當零件緊
　　密時，產生較正常壓力大之壓力，因而零件斷裂。．．．．檢驗結果為製造時即
　　已存在之瑕疵」等語，僅係就受檢之零件，作理論上憑空推測想像，與實際之製
　　造過程並不相符。該化驗公司並不瞭解系爭球閥之製造過程及所用材質，且其鑑
　　定報告中所謂「瑕疵是在注入塑膠的模中造成的」，究竟造成什麼樣的瑕疵？及
　　造成的瑕疵究竟在那裡？均無所交待清楚。原審竟作成判決之依據，顯有未當。
  (二)另台北市機械技師公會之鑑定報告，係被上訴人片面所推薦之鑑定機構。原審並
    未徵詢上訴人之意見，即依被上訴人之推薦，送交該機構鑑定。而本件鑑定之球
    閥，屬化學工業高分子材質之五金閥管配件類之產品，與機械無關。原審未察交
    由與球閥業務無關之台北市機械技師公會鑑定，顯不適當。又本件送該技師公會
    鑑定之樣品，除了系爭爆裂之球閥外，被上訴人在原審之訴訟代理人另又多加了
    零件，且係由被上訴人在原審之訴訟代理人親自攜帶送到該技師公會指定之承辦
    技師陳行一事務所，並將被上訴人前提出之馬來西亞化驗服務公司之鑑定報告一
    併交陳行一技師，作為製作鑑定報告之參考依據，業據被上訴人在原審之訴訟代
    理人及台北市機械技師公會陳行一技師在原審審理中到場證述明確。再從該技師
    公會鑑定書之內容，甚至鑑定報告書內之說明圖示觀之，均與被上訴人在原審先
    提出之馬來西亞化驗服務公司也里狄龍所製作之鑑定報告內容雷同，顯係抄襲該
    鑑定之意見。其鑑定報告書內容顯然偏頗不實，缺乏公信，亦不足作為判決之依
    據。
  (三)上訴人製造之雙油任球閥，係屬於高分子材質之化學工業產品，品質優越，已為
    國際所公認。自開發量產以來已十幾年，行銷國內及世界三十餘個國家，數量已
    達百萬個以上，從未有所謂品質瑕疵造成爆裂之情形發生。上訴人曾委託財團法
    人工業技術研究院化學工業研究所所做球閥螺帽之檢測，結論為在正常使用，受
　　應力情況下產品生產異常時，其破壞應在徑向即溶合線上。且據該院邱孝育博士
　　譯自一九八七年工程塑膠雜誌第十一期作者瑞奇傑克比利雷蒙．勃伯史拉．費沙
　　發表之文獻，比較平板成型有縫合線及縫合線之情形及關係，對六．三五毫米以
　　上厚之球閥，有縫合線與無縫合線，破壞力皆能在相同點達到最大值。上訴人所
　　生產之球閥，平均厚度為一○毫米，應無縫合線強度之問題。換言之，厚度在六
　　．三五毫米以上之球閥，在正常使用情形下，不可能發生爆裂之情形，有卷附上
　　訴人在原審提出之工業技術研究院化學工業研究所對模流分析報告可憑。另上訴
　　人再委託國立清華大學化學工程系分析結（即縫）合線位置是否有應力問題造成
　　產品爆裂之問題？經分析結論為由電腦模擬產品流動過程動畫（見上訴人在原審
　　提出附卷之磁碟片）中，可以明顯看出整個塑膠料在射出時之流動方向，由流動
　　方向分析判讀並沒有結合線的產生。換言之並沒有馬來西亞化驗服務公司所謂之
　　：「在注入塑膠的模中造成的瑕疵」及台北市機械技師公會所謂的：「塑膠射出
　　成形固化時，一些未完全填充之孔隙即瑕疵點」之情形可言。且在無結合線的情
　　形下，厚度一○毫米所能承受之力量較大，球閥不可能斷裂。若考慮內壓力異常
　　之情形下，縱有斷裂亦係由縱向破裂，不可能如系爭爆裂之球閥，係橫向斷裂。
　　亦有上訴人在原審提出附卷之國立清華大學化學工程系模流分析報告可憑。
  (四)本件系爭球閥爆裂之原因，經原審徵求兩造同意囑託具有閥製品之耐壓、洩漏、
    CV值、操作扭力與壽命檢測鑑定專業能力之財團法人金屬工業研究發展中心鑑定
    結果，認定系爭球閥爆裂之原因，應為外力或不當安裝及使用造成，非球閥製作
    之瑕疵所致。並指出系爭球閥破裂之起始點與熔合線有相當距離。由鑑定報告所
    附照片四、五顯示，系爭球閥外層留有外力撞擊之痕跡，內層留有塑性變形外翻
    情形，足證系爭球閥之爆裂，與球閥本身之品質無關，換言之系爭球閥本身並無
    造成其爆裂之瑕疵。其所以之會爆裂完全係受外力之撞擊所致。原審審理中曾當
    庭勘驗本件系爭爆裂之球閥結果，發現球閥表面僅有多處出現類似點狀且凹痕不
    深之痕跡（見原審判決書第六面倒數第五行第九字始至倒數第四行第十字止），
    此正足以證明財團法人金屬工業研究發展中心之鑑定技師陳敬海在原審所稱因球
    閥本身有彈性，所以外力撞擊後，球閥表面反而不明顯，相當吻合。且台北市機
    械技師公會技師陳行一亦到場證實，球閥外徑上有傷痕。乃原審判決竟又以「球
　　閥受撞擊，其表面應有撞擊痕跡才是，然觀本件球閥表面竟無明顯撞擊痕跡」等
　　矛盾之說法，否定該鑑定報告之正確性。其判決所載理由顯然矛盾不當。
  (五)系爭球閥並無任何瑕疵，更無安全或衛生上之危險，已如上述。本件應無消費者
    保護法第七條第一項之適用，此觀該條第二項之規定即明。原審適用消費者保護
    法，判命賠償損害，顯有判決適用法規不當之違法。又縱認本件上訴人有賠償之
    義務，然本件被害人德碁科技公司於該閥管裝設完成試車時，本應注意隨時有狀
    況發生，對貴重之機件應作妥善之保護措施，且試車時應加派人手監督試車之過
    程，避免損害之發生或擴大，竟疏忽注意，造成上千萬元之損害，則其對損害之
    發生或擴大，顯與有過失，依民法第二百十七條過失相抵之原則，應減輕或免除
    上訴人之賠償責任。
三、證據：除援用原審提出者外，並聲請訊問證人陳敬海及聲請再囑託具公信力及專
　　業能力機構為鑑定。
乙、被上訴人方面：
一、聲明：駁回上訴。
二、陳述：除與原判決記載相同者外，補稱略以：
  (一)本件經本院送中山科學研究院鑑定，並經鑑定人方友清先生到院說明，惟其鑑定
    報告顯有重大缺失，其鑑定結果不可採。
　１由其「材料測試報告」之記載可知，該球閥斷裂為兩片，一片由其編號1-1，另一
　　編號1-2，1-1部分，其將之編號Ａ、Ｂ、Ｃ三區，因該部分經其他鑑定人將之切
　　割故成為二塊，故1-1部分為有缺口，1-2則無。此為辨識之特徵。該鑑定報告於
　　3.2「破斷面顯微分析中表示：「．．．. 取與NO. 1-2試樣區域相對應的NO.1-1
　　試樣Ａ、Ｃ區域進行分析，結果說明如下：3.2.1Ａ區域：．．．.　可知裂痕成
　　長係由內徑朝外徑方向進行。綜合上述觀察，此區域破裂型態分析係以中央脊形
　　部位為重心．．．.。3.2.2Ｃ區域：．．．. 緊鄰熔合線者為破裂起始區，經放
　　大倍率觀察，在此區域並未發現存在雜質或空洞等材料缺陷。．．．. 由此可確
　　認Ｃ區域即為真正的破裂起源位置．．． .。 3.2.3綜合Ａ、Ｃ區域破斷面顯微
　　觀察結果，歸納如下：
　(1)首先，送驗破裂工件於承受外力時在Ｃ區熔合線根部因應力集中而誘發裂痕．．
　　． .。
  (2)除熔合線內，在爆裂球閥起始區並未發現存在雜質或孔洞等材料缺陷，故可將由
　　於材料缺陷導致此工件破裂的可能性加以排除。
  (3)在此須說明的是，熔合線為一般射出成型常態現在，熔合線的存在固然會降低工
    件整體的強度，惟是否足以使工作之強度低於此球閥規範的工作應力要求則須視
　　熔合線的尺度而定．．． .。」由該鑑定結果可知，其論點為裂痕係發生在熔合
　　線上，惟另以同型非同批產品經實驗該熔合線經耐水試驗，足以符合標準，故該
　　鑑定排除製造上之瑕疵。鑑定人以觀察結果在破裂開始區Ｃ區未發現有孔洞而認
　　為無製作之瑕疵，惟實際在Ｃ區切割處即有孔洞之照片，附台北市機械技師公會
　　八十九年五月三十一日「判讀鑑定報告」照片五該照片上之孔洞清晰可見。由中
　　山科學研究院照片一及照片三可知有切割部分為在「Ｃ」區，即在破裂起始點上
　　，方友清先生於九十一年一月二十四日庭訊時稱「被上代提出這張照片所謂有孔
　　洞的地點並非在我們研判破裂起源點」實際上，經台北市機械技師公會發現之瑕
　　疵共有七處，詳見「判讀鑑定報告書」圖八所示，均在方友清所指之Ｃ區。
  (二)再就中山科學研究院之材料測試報告所附之照片，均甚小，足證其未用高倍放大
    率觀察，故其無法見其中之小孔洞，且其觀察對象僅及於 1-1部分，即已切割之
    部分，對 1-2完整未切割之破裂面該報告並未觀察，故其未發現瑕疵，台北市機
　　械技師公會之「判讀鑑定報告」照片四就是將破裂面二片相對應位置並列，編號
　　相同即為對應點，將二片合起來就是破裂前完整之原狀。惟中山科學研究院之報
　　告對於１─２漏而未論，且對破裂面之觀察亦不完整，難令人信服。
  (三)中山科學研究院另以一同型惟非同批產品，以壓測試結果符合規定，故推定熔合
    線非造成裂痕之原因，惟熔合線不利於製品強度與氣泡相同 (參考資料），此亦
    有上訴人於原審所提之「財團法人工業技術研究所化學工業研究所」所提出之「
    分析檢驗報告」結論：「在正常使用，受應力情況下，產品產異常時其破壞面應
    在徑向（即熔合線上）」，故熔合線所在位置若受有應力即可能破裂，若熔合線
    在縲紋（縲芽）上，若因受力即易斷裂，若非在受力處自無礙其強度，惟中山科
    學研究院之測試報告避重就輕，以其熔合線深度比較，即非洽當。依證人方友清
    之證詞：「我不是作塑膠的，我想可能是在作射出成形時，塑膠流質流動時汽泡
    跑不出來。」此為方友清對氣泡（即孔洞）產生之看法。實際上氣泡之發生是因
    為：「氣泡是在成形品內部形成的空隙，一般所謂的氣泡有成形品冷卻時體積收
    縮差在厚肉部形成空洞、熔融樹脂中的水分，揮發分成氣體而封入內部者。製品
    肉厚過大或肉厚嚴重不均勻時常發生空洞。延長射出壓力的保持時間或增加模子
    溫度，即可減輕程度。發生氣泡的對策是將成形材料充分乾燥，降低樹脂溫度，
    防止樹脂熱分解。」  (參考資料)上訴人於原審所提出工業技術研究所化學工業
    研究所報告附件：「強化熱塑膠性成品熔合線的技術」吳建宗著，其記載：「在
    射出成型過程有二道熔膠會合時便在成型品上產生了熔合線，具熔合線之成型品
　　已被確知其機械強度不如無熔合線者．．．. 一般最常用以描述熔合線強度特性
　　為拉力試驗．．．. 能夠明顯對照出熔合線與標準材料斷面的最佳測試方法是無
　　缺口衡擊強度測試。」由此可確認，鑑定人方友清「不是作塑膠的」其對塑膠製
　　作之實務並不了解，故對氣泡如何產生並不清楚，對「無缺口衡擊強度測試」亦
　　無所知，而用所謂之「比對法」，根本非科學方法，每件物品物理特性均不相同
　　，故其鑑定報告無參考價值。
  (四)台北市機械技師公會之報告及其後之「判讀鑑定報告」實甚詳盡，並均有所本，
    中山科學研究院之報告祗否認是製作之瑕疵，對真正原因並未不知悉，且語多保
    留，該報告實無參考價值。本案係依據消費者保護法第七條、民法第一八四條、
    一八八條起訴請求，各種攻擊防禦方法引用原審書狀，請　鈞院仍以台北市機械
    技師之鑑定報告為準，駁回上訴人之上訴。
三、證據：援用原審立證方法，另提出劉守一著「塑膠成形加工」節影本乙件。
    理　　由
一、被上訴人起訴主張：伊承保德碁半導體股份有限公司（下簡稱德碁公司）工程保
    險，該公司位於新竹科學園區之廠房，在民國八十四年五月十九日擴建工程施工
    中，因承攬人日商日製產業公司之次承攬人華氣社股份有限公司（下簡稱華氣社
    公司）及永勝工程股份有限公司（下簡稱永勝公司）於施作中，使用上訴人所製
    造並出售予永勝公司之有瑕疵水閥（下稱系爭水閥），而產生水閥爆裂，造成工
    廠內淹水損及廠內機器及設備，被上訴人因而依保險契約賠付德碁公司新台幣（
    下同）一千一百三十二萬八千五百七十三元。上訴人既為系爭瑕疵水閥之製造者
    ，對瑕疵之水閥所生之損害應負賠償責任。乃日商日製產業公司、華氣社、永勝
    公司因基於對德碁公司之契約責任，同意由其保險人富邦產物保險股份有限公司
    （下簡稱富邦保險公司）賠付被上訴人三百七十七萬六千一百九十一元，爰依保
    險法第五十三條、消費者保護法第七條、民法第一百八十四條、第一百八十八條
    規定提起本訴，請求被上訴人賠償所餘七百五十五萬二千三百八十二元，及法定
    遲延利息等語。
二、上訴人則以：伊生產製造之系爭水閥，屬雙油任球閥，銷售給永勝工司之雙油任
    球閥共一○二個，於製造成品後均經上訴人公司品管部門嚴格之品管檢驗，於交
    付客戶前並經嚴密之檢查及耐壓試驗，合格後才出廠交貨，並經永勝公司專業人
    員之驗收，並無任何瑕疵。被上訴人指其承保之德碁公司擴建廠房淹水，造成機
    器設備之損害，係因上訴人製造之水閥爆裂所引致，並非事實。且縱認係因水閥
    爆裂所引起，惟其爆裂原因應係承攬工程之永勝工司施工按裝不當或搬運時受重
    壓或摔壞所致，並非因上訴人製造之商品有瑕疵或有安全上之危險。而消費者保
    護法第七條規定係指提供之商品，無安全或衛生上之危險，如玩具產品外型尖銳
    、食品含毒等具有危害消費者生命、身體、健康之情形而言，應不包括上開情形
    以外商品之其他瑕疵，且上訴人製造之球閥亦無消費者保護法第七條第一項所稱
    安全或衛生上之危險。又保險法第五十三條第一項保險人代位權，以被保險人因
    保險人應負保險責任之損失發生，而對於第三人有損失賠償請求權者為前提要件
    ，若被保險人並無對第三人有損害賠償請求權，自無上開代位權可言。本件上訴
    人僅係單純出售雙油任球閥予永勝公司，而德碁公司因擴建廠房施工所造成之損
    失，僅對承攬人即日商日製產業公司、華氣社、永勝公司有損害賠償請求權，對
    上訴人應無損害賠償請求權可言，被上訴人依保險代位請求上訴人賠償損害，亦
    乏依據。另被上訴人已簽立協議書免除永勝公司之賠償責任，對上訴人亦應無請
    求權可言。且上訴人與永勝公司並無僱傭關係存在，更無民法第一百八十八條應
    連帶負賠償之責任可言等語，資為抗辯。
三、被上訴人主張伊承保德碁公司位於新竹科學園區廠房擴建工程，於八十四年五月
    十九日，因承攬人日商日製產業公司之次承攬人華氣社公司及永勝公司於施作中
    ，所使用由上訴人製造並出售予永勝公司之系爭球閥發生爆裂，造成工廠內淹水
    損及廠內機器及設備，被上訴人已依保險契約賠付德碁公司一千一百三十二萬八
    千五百七十三元。嗣經日商日製產業公司、華氣社、永勝公司同意已由其保險人
    富邦保險公司賠付被上訴人三百七十七萬六千一百九十一元等事實，為被上訴人
    所不爭執，並據被上訴人提出保險賠款收據暨滿意書、被上訴人與富邦保險公司
    協議書各乙件（均影本）為證，可信實在。
四、本件兩造主要爭執之處，在於系爭球閥發生爆裂，是否肇因於上訴人製造瑕疵？
　　（或係製造瑕疵以外之其他原因？）經查：
  (一)被上訴人主張系爭球閥因製造時即產生之瑕疵而爆裂致生本件損害之事實，固據
    提出化驗服務馬來西亞公司所出具之鑑定報告書一件為證，而原審另囑託鑑定台
　　北市機械技師公會（下稱台北機械師公會）鑑定結果亦認：「．．．本件爆裂球
　　閥，研判係使用射出成型模製造而成。射出成型模在製造過程中，係將熔融之塑
　　膠射入模具中，並在模具中固化成型。爆裂球閥上之瑕疵點，顯示係產生在射出
　　成型時，當熔融塑膠完成充滿模具固化時，一些未完全填充之孔隙即為瑕疵點。
　　當爆裂球閥接頭鎖入管路中，於螺紋之最外端與螺芽接觸即未接觸之邊緣地方形
　　成應力集中受力最大，．．．瑕疵點形成應力集中，而於此瑕疵點之應力超過正
　　常設計之應力，因而造成破壞，由應力集中點破壞再經應力傳遞而造成整個接頭
    爆裂。故本件經鑑定其破壞結果，判斷係出自原有存在之瑕疵，且該瑕疵係產生
    於製造過程中。」等情，亦有卷附之鑑定報告書可稽。
  (二)但經原審另囑託鑑定之財團法人金屬工業研究發展中心（下稱金屬研發中心）鑑
　　定結果則認：「爆裂球閥之接頭．．．有在射出成型過程中產生熔合線之現象，
　　．．．破裂起始點與熔合線有相當之距離。．．．球閥可承受工作壓力一點五倍
　　之壓力測試，其熔合線、螺紋精度及材料強度在正常操作下應不影響使用之安全
　　功能。綜合鑑定球閥爆裂原因，應為外力或不當安裝及使用造成，非球閥製作之
　　瑕疵所致。」，有該中心製作之球閥爆裂原因鑑定報告一件在卷足按。再本院經
　　兩造合意囑託中山科學研究院（下稱中科院）所鑑定之結果，則認：「本案爆裂
　　球閥之起始破裂斷面經顯微觀察並未發現存在任何雜質或孔洞等材料缺陷，且其
　　熔合線深度亦小於遠高於規範耐壓強度之比對成品球閥之熔合線深度，故爆裂球
　　閥的爆裂原因並非球閥產製過程的瑕疵所造成」等語，並有該院第五研究所材料
　　測試報告乙件在卷可資參佐。
  (三)查兩造合意而由本院囑託其實驗室於八十三年獲美國普惠公司認證，八十四年獲
    ＩＳＯ九○○一認證，八十五年獲中華民國實驗室認證體系認證之中科院材料暨
    光電研究所，所採取經由外觀檢視、破斷面顯微分析、耐水壓測試及熔合線尺度
    觀察等方式之鑑定結果，認本件送驗爆裂球閥的破裂始於熔合線的根部，而後由
    內徑朝外徑方向擴展，並向兩側延伸，最後完全斷裂為兩片。在破裂進行中，由
    於受力不均而使右側具有較左側為長的平坦區，導致最後破斷的位置偏向破裂起
    源點的左側。而系爭爆裂球閥之起始破斷面，經高倍利率電子顯微鏡觀察，並未
    發現存在任何雜質或孔洞等材料缺陷，且其熔合線深度亦小於具有遠高於規範耐
　　壓強度之比對成品球閥之熔合線深度，故爆裂球閥的爆裂原因並非球閥產製過程
　　的瑕疵所造成等情，除有該測試報告在卷可參外，並據證人即具台大材料所碩士
　　、清華大學材料所博士學位，進入中科院研究迄今，累積豐富教學及實務經驗之
　　方友清到場結證其執行鑑定之完整過程，與科學鑑定器材之運用及分析在卷，所
　　為鑑定，已屬信而有徵。
  (四)另再參酌原審所另囑託鑑定之金屬研發中心之鑑定方式（並參酌所附照片），其
    係將系爭爆裂成二個斷面之球閥接頭─Ａ斷面及Ｂ斷面放大，以觀察其斷裂情形
    。觀察之結果，顯示為平順光滑之破斷面，在ａ點處有疑為外力撞擊之痕跡，且
    在內螺紋邊緣有熔合線之接痕。另將斷面ＡＢ復原組合，破裂來自內螺紋受損處
    向兩側延伸，在ｂ箭頭處有外翻現象之塑性變形，疑為破裂起始點。再將破裂處
    放大五倍，可清楚看見內側及螺紋處有因澆注產生之熔合線情形。又該鑑定係將
    系爭爆裂球閥與同型產品比對，其無論系爭爆裂球閥或同型成品均有明顯熔合線
    ，但研判破裂球閥之破裂起始點未發生於熔合線上，雖與前揭中科院鑑定之結果
    有所不同，此應係肇因於未如中科院之以高倍率電子顯微鏡觀察之故。惟此鑑定
    關於球閥內螺紋之精度，經依同型成品研判，其接頭與球閥本體及尾端接頭均能
    密切結合。再依該中心流體機械實驗室工令號第Ｌ 八九Ｑ0000-000測試
    結果，球閥並未產生破裂或洩漏之情形，因此推斷在正常使用下，現況之熔合線
    ，螺紋精度及ＰＶＣ材料強度等，應不影響使用之功能，為可接受之範圍。綜上
    ，金屬研發中心之鑑定依據爆裂球閥之接頭及成品球閥均具熔合線，然爆裂起始
    點與熔合線有相當之距離；並經各項測試數據顯示，球閥可承受工作壓力一．五
    倍之壓力測試，其熔合線、螺紋精度與材料強度在正常操作下應不影響使用之安
    全功能；及於照片（四、五）ａ點處更顯示受外力撞擊之痕跡等研判，系爭球閥
    爆裂原因並非球閥製作之瑕疵所致，與前該中山科學研究所為測試結論則相同。
　(五)雖原審另囑託台北機械師公會鑑定結果認：「．．．本件爆裂球閥，研判係使用
　　射出成型模製造而成。射出成型模在製造過程中，係將熔融之塑膠射入模具中，
　　並在模具中固化成型。爆裂球閥上之瑕疵點，顯示係產生在射出成型時，當熔融
　　塑膠完成充滿模具固化時，一些未完全填充之孔隙即為瑕疵點。當爆裂球閥接頭
　　鎖入管路中，於螺紋之最外端與螺芽接觸即未接觸之邊緣地方形成應力集中受力
　　最大，．．．瑕疵點形成應力集中，而於此瑕疵點之應力超過正常設計之應力，
　　因而造成破壞，由應力集中點破壞再經應力傳遞而造成整個接頭爆裂。故本件經
　　鑑定其破壞結果，判斷係出自原有存在之瑕疵，且該瑕疵係產生於製造過程中。
　　」等情，但檢視該公會之鑑定方式，除「目視檢查」一項與前開中科院及金屬研
　　發中心所採方式相同外，關於「斷面鑑定」一項則僅係採用Ｎｉｋｏｎ牌近距離
　　放大鏡拍攝照片後，作為研斷之素材，相較於中科院所採高倍率電子顯微鏡就破
　　裂斷面之觀察，已形粗糙。另依台北機械師公會之鑑定，其顯認系爭球閥爆裂之
　　原因係肇因於製造過程中，ＰＶＣ材料經高溫熔化成液體狀態注入射出成型模具
　　中，由於未完全充滿模具，致固化成型後產生孔隙（氣泡），該孔洞所承受應力
　　低於產品本身設計強度，因而受原應合於設計規範之應力時，仍於該孔隙處發生
　　爆裂為其主要論據，即該公會為實際鑑定之證人陳行一於原審證稱：「：（問：
　　請解釋鑑定結果第四點為何？）熔合線部分有瑕疵在，所謂瑕疵就是有孔洞在，
　　模子不平順會產生熔合線，裝上去會有兩個外力，公螺絲和母螺絲鎖在一起，會
　　有一個壓力，本身有一個流體會產生壓力，如果在沒有瑕疵時不會爆裂，如果有
　　瑕疵經過一段時間使用會爆裂，．．．本件爆裂起始點是在熔合線上，熔合線本
　　身就是一種瑕疵，．．．孔洞在熔合線上。」等語，亦重申其鑑定之推論依據（
　　見原審卷第三０五頁）。但查，系爭爆裂球閥與同型成品於產製過程中均有熔合
　　線之存在，為前揭三份鑑定報告所共同肯認。惟關於爆裂之起始點，發生於何處
　　，則各有不同。金屬研發中心認破裂起始點與熔合線有相當之距離，異於台北機
　　械師公會及中科院之鑑定所認破裂起始點係在熔合線上（中科院認係在熔合線之
　　根部）。惟所不同者，台北機械師公會認熔合線處有產製過程中所產生之因填充
　　不完足所生孔洞之瑕疵，該瑕疵為球閥受應力而爆裂之原因，但經以高倍率電子
　　顯微鏡觀察之中科院則認熔合線處，並未發現存在任何雜質或孔洞等材料缺陷（
　　見中科院鑑定報告照片二十七、二十八之放大一千倍之顯微結構），且其熔合線
　　深度亦小於具有遠高於規範耐壓強度之比對成品球閥之熔合線深度，故球閥的爆
　　裂原因並非產製過程的瑕疵所造成。茲比對兩者所使用之科學技術輔助鑑定器材
　　與推理及研判之邏輯，自以中科院所為鑑定較為可採。蓋台北機械師公會所為目
　　測（見本院卷第七十頁）或放大鏡所為存在孔洞為爆裂成因之研判，自不及於高
　　倍率電子顯微鏡之觀察。況縱認如台北機械師公會所稱球閥存有孔洞，但本件鑑
　　定之重點在於瞭解破裂之起源點，其他處縱有孔洞，與破裂原因無關，而中科院
　　所為鑑定之顯微鏡可高達幾萬倍之倍率等情，復經證人方友清結證在卷。再參酌
　　證人陳行一已坦言台北機械師公會為鑑定時，被上訴人同時已提供化驗服務馬來
　　西亞公司之鑑定報告（此部分另論於後），該公會鑑定報告與化驗服務馬來西亞
　　公司鑑定結果約有百分之八十相同（見本院卷第七十一頁），顯已受該鑑定結果
　　之影響；且陳行一另於本院證稱：「以目測方式並沒有發現外力破壞痕跡」等語
　　（本院卷第七十頁），核與原審當場勘驗系爭爆裂球閥，其表面有多處出現類似
　　點狀且凹痕不深之痕跡（見原審判決書第六頁第十五行所載）不符，亦與金屬研
　　發中心之鑑定報告所附照片五、六之箭頭ａ點處明顯有外力撞擊痕跡（見原審卷
　　第二六五頁至二六八頁），及中科院鑑定報告所附照片六、七所示球閥外表多處
　　受有傷痕不合。另陳行一證述伊認球閥應力係由內部瑕疵點往外傳遞（同本院前
　　卷），故為生產內部瑕疵之研判，卻忽略球閥破裂點實係應力集中點（即受力後
　　，應力經傳遞後匯集之處如超過設計耐壓，即產生破裂之處），而非應力傳遞起
　　始點等情，本院認自以中科院之鑑定為可採。被上訴人雖陳詞指摘中科院鑑定之
　　不足採，並質疑產製過程中所生孔洞（諸如附卷台北市機械技師公會判讀鑑定報
　　告書所附照片五）為瑕疵點，但查系爭球閥之爆裂後之起始爆裂破斷面，既經中
　　科院藉由高達千倍之結構顯微觀察，而未發現存在任何雜質或孔洞等材料缺陷，
　　被上訴人所陳，自不可採。
  (六)至被上訴人雖另提化驗服務馬來西亞公司之檢驗報告（見原審卷第三十二頁以下
    ），要以證明系爭球閥之爆裂為產製過程所生之瑕疵。但查該公司係受湯馬遜保
    險公證人公司台灣分公司之片面委託鑑定，非經法院或兩造合意選任，不免失其
    客觀。況其執行鑑定之鑑定人之實際鑑定能力及實驗室之專業分級等均未證明已
    獲肯認，且其鑑定之項目與過程及使用之設備等，相較於更具專業且普獲實驗認
    證之中科院第五材料研究所所為鑑定及測試，亦嫌粗略，自不足為有利於被上訴
    人之認定，應予說明。
  (七)綜上，被上訴人主張系爭球閥爆裂係因上訴人製造過程所生瑕疵所致，並不足採
    ，上訴人抗辯非伊製造不當所生，自可採信。
五、本件由永勝公司購買施作於德碁半導體公司擴建工程之上訴人所製造之系爭球閥
    ，其發生爆裂既非因上訴人製造過程產生瑕疵所致，已如前述。而以系爭球閥之
    結構及功能觀之，其發生爆裂之原因或因不明外力撞擊，或因施工之不當，或為
    其他原因，但究非產品本身有安全或衛生之危險，被上訴人依消費者保護法第七
    條規定，主張上訴人應賠償損害，亦有未合。從而被上訴人依保險法第五十三條
    、消費者保護法第七條規定，請求上訴人賠償如原審聲明所示之損害，難認有據
    。此外，就系爭球閥爆裂發生損害，被上訴人既未舉證證明上訴人有故意或過失
    ，或有受僱人不法侵害他人權利之行為，應由上訴人負雇用人連帶賠償責任之情
    事，被上訴人另依民法第一百八十四條、第一百八十八條規定，請求上訴人負賠
    償之責，亦非有理，不應准許。原審疏未審酌，遽為上訴人不利之判決，尚有未
    合。上訴意旨指摘原判決不當，求予廢棄改判，為有理由，自應由本院予以改判
　　如主文第二項所示。又本判決事證已臻明確，被上訴人聲請再訊問證人陳敬海，
　　及兩造其餘攻擊防禦或舉證，經審酌後，於判決之結果不生影響，爰不予訊問及
　　一一論述，附此敘明。
六、據上論結，本件上訴為有理由，依民事訴訟法第四百五十條、第七十八條，判決
    如主文。
中　　　華　　　民　　　國　　九十一　　年　　　三　　　月　　  四  　　日
                              民事第七庭
                          　　　　審判長法　官　張　耀　彩
                          　　　　　　　法　官　陳　玉　完
                          　　　　　　　法　官　王　仁　貴
右正本係照原本作成。
如不服本判決，應於收受送達後二十日內向本院提出上訴書狀，其未表明上訴理由者
，應於提出上訴後二十日內向本院補提理由書狀（均須按他造當事人之人數附繕本）
上訴時應提出委任律師或具有律師資格之人之委任狀；委任有律師資格者，另應附具
律師及格證書及釋明委任人與受任人有民事訴訟法第四百六十六條之一第一項但書或
第二項（詳附註）所定關係之釋明文書影本。
中　　　華　　　民　　　國　　九十一　　年　　　三　　　月　　  五      日
　　　　　　　　　　　　　　　　        書記官　鄭　兆　璋
附註：
民事訴訟法第四百六十六條之一（第一項、第二項）：
對於第二審判決上訴，上訴人應委任律師為訴訟代理人。但上訴人或其法定代理人具
有律師資格者，不在此限。
上訴人之配偶、三親等內之血親、二親等內之姻親，或上訴人為法人、中央或地方機
關時，其所屬專任人員具有律師資格並經法院認為適當者，亦得為第三審訴訟代理人
。
